【裁判字號】    97,重訴,451
【裁判日期】    980226
【裁判案由】    侵權行為損害賠償
【裁判全文】
臺灣臺北地方法院民事判決             97年度重訴字第451號
原      告  乙○○原名姚羽庭.
                        號1樓.
訴訟代理人  丙○○
            陳妙秋律師
被      告  甲○○
上列當事人間侵權行為損害賠償事件，本院於中華民國98年2月5
日言詞辯論終結，判決如下：
    主  文
被告應給付原告新臺幣捌佰零陸萬肆仟伍佰壹拾肆元，及自民國
九十六年十月六日起至清償日止，按年息百分之五計算之利息。
原告其餘之訴駁回。
訴訟費用由原告負擔百分之七，餘由被告負擔。
本判決於原告以新臺幣貳佰陸拾捌萬捌仟元供擔保後，得假執行
。但被告以新臺幣捌佰零陸萬肆仟伍佰壹拾肆為原告預供擔保，
得免為假執行。
原告其餘假執行之聲請駁回。
    事實及理由
甲、程序部分：
    按訴狀送達後，原告不得將原訴變更或追加他訴。但擴張或
    減縮應受判決事項之聲明者，不在此限。民事訴訟法第255
    條第1項第3款定有明文。本件原告乙○○起訴時訴之聲明第
    1項原主張：被告甲○○應給付原告新臺幣（下同）1,326萬
    2,064元，及自民國95年9月21日起至清償日止，按年息5％
    計算之利息；嗣於98年1月13日具狀變更為：被告應給付原
    告863萬937元，及自95年9月21日起至清償日止，按年息5％
    計算之利息（見本院卷第340頁）。核其性質係減縮應受判
    決事項之聲明，按諸上揭規定，自應予准許之。
乙、實體部分：
一、原告主張：被告於95年9月21日下午1時15分許駕駛車號8E-8
    840之自小客車，沿臺北市○○路由東往西方向行駛，行經
    松高路與松智路口時，未能注意轉彎車應讓直行車先行，貿
    然左轉，適原告乙○○（原名姚羽庭）騎乘車號CME-739之
    重機車，沿松高路由西往東方向行駛，至松智路時，遭被告
    所駕車輛碰撞（下稱系爭事故），導致原告受有頭部外傷併
    腦挫傷及顱內延遲性出血、眼球挫傷併眼皮撕裂傷、全身多
    處擦傷、雙眼右側視野偏盲合併左側視野缺損、疑似胃食道
    逆流症、右上門齒及側門齒斷裂、頭部外傷後遺症等傷害。
    被告應賠償原告所受損害包括：(一)原告於95年9月21日被送
    至台北醫學院急診室，並住進加護病房，後於95年9月26日
    轉院至三軍總醫院，並於95年10月5日出院。後又多次於中
    心診所住院，前後近3個月，原告於事發前原擔任安泰人壽
    業務主任，每月薪資約83,381元，該3個月期間不能工作之
    損害計有25萬143元。而原告雖經住院手術治療，然因此事
    故導致視野缺損、腦部受傷、記憶力減退、右側肌力減弱、
    語言表達困難、步行動作不協調、陣發性位置性暈眩頭痛、
    雙眼右側視野偏盲合併左側視野缺損，平日仍須仰賴家人照
    顧生活起居，自95年12月21日起至97年3月20日止，共15個
    月無法工作之損害計125萬715元。又原告因此事件造成雙眼
    右側視野偏盲併左側視野缺損，確已喪失原有勞動能力，係
    屬殘廢等級第10級。又因腦部受傷，致終身只能從事輕便工
    作，喪失原有勞動能力，係屬殘廢等級第7級，並依勞工保
    險條例第55條第3項之規定按其最高殘廢等級再升1等級給與
    之，故原告應屬殘廢等級第6級，減少勞動能力之程度為45
    ％。原告為62年4月4日生，依勞動基準法第54條第1項第1款
    ，60歲強制退休，原告可工作至122年4月4日，因此自97年3
    月21日起至122年4月4日止，共計尚可工作約25年，以平均
    薪資每月6萬元計算基礎，並依霍夫曼計算扣除中間利息後
    ，原告減少勞動力之損害為534萬5,911元（計算式：60,000
    ×12×[00000000.7／0000000]×0.45＝5,345,911），再扣
    除財團法人汽車交通事故特別補償基金（下稱特補基金）之
    殘廢給付68萬元，原告仍受有減損勞動力之損害466萬5,911
    元。(二)原告因此車禍事故至台北醫學院、三軍總醫院、中心
    診所及其他醫療院所進行治療，於起訴時已支付醫療費用25
    萬4,168元，並估計後續治療費用仍需5萬元，經扣減已自特
    補基金所獲之20萬元，原告仍受有支出醫療費用之損害10萬
    4,168元。(三)原告自95年9月21日急診入院至96年3月21日稍
    可自理生活止，計180日，全仰賴家人及年邁雙親輪流全天
    照顧看護，依看護費用標準每日2,000元計算，原告自得請
    求相當於全天看護費用之增加生活上支出36萬元（計算式：
    2,000×180＝360,000）。(四)原告正值青年，平日身體極為
    健康，然因此事故，除住進加護病房，歷經生死交關，身心
    備受煎熬外，身體亦遭受上開傷害，出院後因行動不便無法
    工作，平日仍須仰賴家人照料、看護，原告所受視力嚴重受
    損，腦部亦受極大創傷，是原告所受精神及肉體上之痛苦實
    無法言喻，故請求200萬元之非財產上損害賠償。爰依侵權
    行為之法律關係，請求被告賠償原告上開之損害。並聲明：
    (一)被告應給付原告863萬937元，及自95年9月21日起至清償
    日止，按年息5％計算之利息；(二)願供擔保，請准宣告假執
    行。
二、被告則以：系爭事故發生於95年9月21日，而原告當年度薪
    資所得為17萬7,932元，每月平均薪資為1萬4,827元，如除
    以事故前9個月，每月平均薪資為1萬9,770元，顯見原告於
    事故前若非失業，就只是領取保險從業人員之基本薪資，因
    此每月平均薪資應計算為1萬9,770元。況原告於94年及95年
    已在美商安泰人壽（下稱安泰人壽）留職停薪，薪資之計算
    標準應不適用其在安泰人壽時之薪資所得。另就原告休養時
    間應以5年為當，是原告得請求之喪失勞動能力損失為118萬
    6,200元（計算式：19,770×12×5＝1,186,200），又原告
    請求200萬元之非財產上損害賠償過高等語，資為抗辯。並
    聲明：(一)原告之訴駁回；(二)如受不利判決，願供擔保請准宣
    告免為假執行。
三、兩造不爭執事項：
  (一)被告於95年9月21日下午1時15分許，駕駛車號8E-8840之自
    小客車，沿臺北市○○路由東往西方向行駛，行經松高路與
    松智路口時，未能注意轉彎車應讓直行車先行，貿然左轉，
    適原告騎乘車號CME-739之重機車，沿松高路由西往東方向
    行駛，至松智路時，遭被告所駕車輛碰撞，導致原告受有頭
    部外傷併腦挫傷及顱內延遲性出血、眼球挫傷併眼皮撕裂傷
    、全身多處擦傷、雙眼右側視野偏盲合併左側視野缺損、疑
    似胃食道逆流症、右上門齒及側門齒斷裂、頭部外傷後遺症
    等傷害。
  (二)原告經系爭事故後，領有身心障礙手冊，其上載有：視覺重
    度、肢體中度（不需重新鑑定）、平衡機能輕度（需於98年
    2月15日前重新鑑定）。
  (三)原告因系爭事故獲特補基金之殘廢給付68萬元及傷害醫療費
    用給付20萬元。
  (四)被告因系爭事故經本院刑事庭以96年度交簡字第120號及97
    年度交簡上字第11號判決被告過失傷害罪確定。
四、得心證之理由：
    原告主張被告因系爭事故對原告構成侵權行為，應賠償原告
    上開所受之損害等情，被告對於其應負侵權行為損害賠償責
    任並不爭執，並同意原告請求之醫療費用10萬4,168元及看
    護費用36萬元，惟否認原告其餘之請求，並以上開情詞置辯
    ，是本件之爭點厥為：(一)原告得請求不能工作及減少勞動能
    力之損害賠償為若干？(二)原告得請求之非財產上損害賠償為
    若干？茲析述如次：
  (一)原告得請求不能工作及減少勞動能力之損害賠償為若干？
    按不法侵害他人之身體或健康者，對於被害人因此喪失或減
    少勞動能力或增加生活上之需要時，應負損害賠償責任，民
    法第193條定有明文。經查：
  1.原告請求系爭事故發生後3個月內不能工作之損害賠償25萬
    143元部分：
    原告自承其因罹患憂鬱症而在家休養，94年及95年均留職停
    薪，當年的收入均為佣金收入等語（見本院卷第60頁），則
    原告至95年12月31日前可得預期之收入僅為留職停薪前之佣
    金收入，並無其他工作上之收入，該佣金收入顯不受被告侵
    權行為之影響，則原告請求事故發生後3個月內即95年9月22
    日至95年12月21日不能工作之損害25萬143元部分，即屬無
    據。
  2.原告請求自95年12月21日起至97年3月20日止共15個月無法
    工作之損害賠償125萬715元部分：
  (1)按所謂的憂鬱症，通常也被稱為「心的感冒」，是常見的疾
    病，治療憂鬱症的方式，一般採取休養、身體療法、心理治
    療等三種方式，又憂鬱症雖然復發率不低，但仍屬可治癒，
    且屬可治癒到完全沒有症狀，並且恢復身心功能及社交職業
    功能。本件原告雖因罹患憂鬱症而留職停薪，惟其已在家休
    養2年，是依上揭說明，原告非無治癒而恢復身心功能及社
    交職業功能之可能，被告對此亦未加以爭執。
  (2)依國防醫學院三軍總醫院（下稱三軍總醫院）97年7月16日
    院三醫勤字第0970010553號函所示：「病人於95年10月6日
    出院，於95年10月24日至本院復健科門診，仍出現右側肢體
    無力，故生活部分自理，仍需看護照料，估計約需1年6個月
    」（見本卷第295頁），足認原告確因被告之侵權行為而於
    事發後1年6個月仍無法工作，則原告請求自96年1月1日起至
    97年3月20日止即14個月又20天之工作上損失，核屬有據，
    至95年12月21日至95年12月31日部分，因原告仍留職停薪中
    而不得請求，原因已如上述。
  (3)被告雖抗辯：原告事發當年度薪資所得為17萬7,932元，每
    月平均薪資應計算為1萬9,770元云云。惟按被害人因身體健
    康被侵害而喪失勞動能力所受之損害，其金額應就被害人受
    侵害前之教育程度、專門技能、社會經驗等方面酌定之，不
    能以一時一地之工作收入為準，最高法院63年台上字第1394
    號判例意旨可資參照。本院審酌原告係大學企業管理系畢業
    ，原任職保險公司業務主任，惟因罹患憂鬱症而於94年及95
    年均留職停薪，被告僅以原告95年度之收入計算其每月平均
    薪資，按諸上揭說明，自有未恰，要非可採。考量原告事發
    前5年即91年至95年各年所得總額分別為146萬2,588元、83
    萬5,385元、83萬1,130元、63萬462元及17萬7,932元（見本
    院卷第62頁至第66頁），經扣除最高之91年及最低之95年，
    而以92年至94年間3年之所得計算，原告每月平均薪資為6萬
    3,805元【計算式：（835,385＋831,130＋630,462）÷3÷1
    2＝63,805，元以下四捨五入】，則原告是項得請求之工作
    損失為93萬4,435元【計算式：63,805×（14＋20／31）＝
    934,435，元以下四捨五入】，原告逾此範圍之請求，即屬
    無據。
  3.原告請求減少勞動能力之損害賠償534萬5,911元部分：
  (1)原告主張其因此事件造成雙眼右側視野偏盲併左側視野缺損
    ，確已喪失原有勞動能力，係屬殘廢等級第10級。又因腦部
    受傷，致終身只能從事輕便工作，喪失原有勞動能力，係屬
    殘廢等級第7級，失能給付係依其最高殘廢等級再升1等級給
    與之，故原告應屬殘廢等級第6級，減少勞動能力之程度為
    45％等情，業據其提出身心障礙手冊、華南產物保險股份有
    限公司97年11月10日97華車補字第070000080號書函及勞工
    保險局97年7月30日保險殘字第098760534990號，其上分別
    載有「視覺重度、肢體中度、平衡機能輕度」、「經審核本
    案受害人之身體遺存障害，符合汽車強制責任保險殘廢給付
    標準表第8項（第七級）、第23項（第十一級），並依給付
    標準第四條第三款之規定合併升等為第六級，給付殘廢補償
    金新台幣680,00 0元整」（即最高給付金額150萬元之45％
    ）及「台端因該次傷害所致之殘廢程度分別符合殘廢給付表
    第23項第10等和第8項第7等級，依勞工保險條例第55條第3
    款規定，應按第6等級發給810日職業傷害殘廢給付」（即最
    高給付天數1800天之45％），有該手冊及各函文附卷可稽（
    見本院卷第326頁至第329頁），則原告上開主張應堪信為真
    實，即原告減少勞動能力之程度應為45％。被告所辯原告休
    養時間以5年為當，及三軍總醫院上開函文所稱原告減損勞
    動能力20％，均無所憑，俱不足採。
  (2)原告減少勞動能力之程度為45％，且每月平均薪資為6萬3,8
    05元，均已如上述，又原告為62年4月4日生，自97年3月21
    日計算至原告60歲之工作年齡，共計25年又15天，然原告僅
    分別主張依每月平均薪資6萬元及25年計算，自屬有據，即
    原告請求依其主張並按年別單利5％複式霍夫曼係數方式計
    算減損勞動能力之損害賠償534萬5,911元（計算式：60,000
    ×12×[00000000.7／0000000]×0.45＝5,345,911），為有
    理由。
  4.綜上，原告得請求之工作損失及減少勞動能力損失分別為93
    萬4,435元及534萬5,911元，並扣除特補基金之殘廢給付68
    萬元，合計為560萬346元（計算式：934,435＋5,345,911－
    680,000＝5,600,346）。
  (二)原告得請求之非財產上損害賠償為若干？
    按人格權受侵害時，以法律有特別規定者為限，得請求損害
    賠償或慰撫金；又因故意或過失，不法侵害他人之權利者，
    負損害賠償責任；不法侵害他人之身體、健康、名譽、自由
    、信用、隱私、貞操、或不法侵害其他人格法益而情節重大
    者，被害人雖非財產上之損害，亦得請求賠償相當之金額。
    其名譽被侵害者，並得請求回復名譽之適當處分，民法第18
    條、第184條第1項前段、第195條第1項分別定有明文。又民
    法第195條所謂相當之金額，應斟酌加害人與被害人雙方之
    身分、資力與加害程度，及其他各種情形核定之；慰撫金是
    否相當，應以加害行為之加害程度及被害人所受痛苦，斟酌
    加害人及被害人之身分、經濟地位等各種情形定之。最高法
    院47年台上字第1221號、51年台上字第223號判例可資參照
    。查，原告大學畢業，原擔任保險公司業務主任，91年至95
    年各年所得總額已如上述，名下財產總額為投資1筆5萬元；
    被告91年至95年各年所得總額分別為52萬8,424元、1萬6,75
    0元、34萬9,194元、18萬8,079元及54萬5,631元，名下財產
    總額為投資2筆計220萬元，有原告之畢業證書及兩造之稅務
    電子閘門財產所得調件明細表在卷可憑（見本院卷第67頁、
    第30頁至第39頁及第43頁至第52頁），本院審酌原告正值青
    年，然因被告之過失傷害，除住進加護病房，歷經生死交關
    ，身心備受煎熬外，身體亦遭受上開傷害，出院後因行動不
    便無法工作，仍仰賴家人照料、看護一段時日，且其視力嚴
    重受損，腦部亦受極大創傷，是原告所受精神上之痛苦非輕
    ，及兩造之經濟狀況、系爭事故發生始末等一切情狀，認原
    告請求被告賠償非財產上之損害200萬元，尚屬適當。
五、綜上所述，原告得請求被告賠償工作上、減少勞動能力損失
    560萬346元及非財產上損害賠償200萬元，被告另同意給付
    原告醫療費用10萬4,168元及看護費用36萬元，合計為806萬
    4,514元（計算式：5,600,346＋2,000,000＋104,168＋360,
    000＝8,064,514）。又給付無確定期限者，債務人於債權人
    得請求給付時，經其催告而未為給付，自受催告時起，負遲
    延責任。其經債權人起訴而送達訴狀，或依督促程序送達支
    付命令，或為其他相類之行為者，與催告有同一之效力，民
    法第229條定有明文。本件被告係於96年10月5日收受刑事附
    帶民事訴訟起訴狀繕本，有該繕本附於本院96年度交附民字
    第226號卷可憑，依上揭規定，被告即應自96年10月6日起，
    負遲延責任。從而，原告依侵權行為之法律關係，請求被告
    給付原告806萬4,514元，及自起訴狀繕本送達翌日即96年10
    月6日起至清償日止，按年息5％計算之利息，為有理由，應
    予准許。逾此範圍之請求，即屬無據，為無理由，應予駁回
    。
六、本件原告勝訴部分，兩造分別陳明願供擔保請准宣告假執行
    或免為假執行，核無不合，爰分別酌定如主文第3項所示相
    當之擔保金額，予以准許。至原告敗訴部分，假執行之聲請
    失其附麗，應予駁回。
七、本件事證已臻明確，兩造間其餘主張及舉證，經本院審酌後
    認與判決之結果不生影響，不再逐一論列，附此敘明。
八、訴訟費用負擔之依據：依民事訴訟法第79條。
中    華    民    國    98    年    2     月    26    日
                  民事第四庭  審判長法  官  周祖民
                                    法  官  鄧德倩
                                    法  官  賴武志
以上正本係照原本作成
如對本判決上訴，須於判決送達後20日內向本院提出上訴狀
中    華    民    國    98    年    2     月    26    日
                                    書記官  施若娟


司法院資訊處製作；財團法人民間司法改革基金會備份。
